臺灣臺南地方法院臺南簡易庭民事判決
110年度南簡字第1206號  
原      告  台新國際商業銀行股份有限公司

法定代理人  尚瑞強


訴訟代理人  楊鵬遠律師
被      告  郭玫嫈
            郭碧玉
            郭碧貞
            郭碧月
上列當事人間請求塗銷遺產分割登記事件，本院於民國111年4月
14日言詞辯論終結，判決如下：
    主　　  文
原告之訴駁回。
訴訟費用由原告負擔
    事實及理由
壹、程序方面
一、原告於訴訟程序中始知悉被繼承人郭陳枝花尚有如附表所示
    房屋（下稱系爭房屋）為其遺產，繼承人即郭碧貞與郭碧月
    亦未列為被告，遂具狀追加聲明並列郭碧貞及郭碧月為共同
    被告（見調解卷第145頁至第147頁），核與民事訴訟法第25
    5條第1項第2款及第5款規定相符，應予准許。
二、被告郭玫嫈、郭碧貞、郭碧月經合法通知，未於言詞辯論期
    日到場，核無民事訴訟法第386條各款所列情形，爰依原告
    聲請由其一造辯論而為判決。
貳、實體方面
一、原告主張：被繼承人郭陳枝花於民國105年4月24日死亡，由
    訴外人郭建志及被告郭玫嫈、郭碧玉、郭碧貞、郭碧月等5
    人繼承如附表所示遺產（下稱系爭遺產）；被告郭玫嫈當時
    對原告已負有債務，為逃避日後遭強制執行，竟與其他繼承
    人協議分割由郭建志獨自取得系爭遺產（下稱系爭遺產分割
    協議），再將如附表所示土地（下稱系爭土地）以分割繼承
    為原因登記給郭建志（下稱系爭分割繼承登記），並將系爭
    房屋納稅義務人變更為郭建志；嗣郭建志於108年12月30日
    死亡，由被告郭玫嫈、郭碧玉、郭碧貞、郭碧月等4人繼承
    系爭遺產，被告郭玫嫈、郭碧貞、郭碧月又拋棄繼承，使被
    告郭碧玉以繼承為原因登記取得系爭土地（下稱系爭繼承登
    記），並將系爭房屋納稅義務人變更為被告郭碧玉，導致原
    告難以求償而致債權受有損害，爰依民法第244條第1項及第
    4項規定，請求撤銷上述法律行為及回復原狀等語。並聲明
    ：㈠系爭遺產分割協議行為及系爭分割繼承登記行為均應予
    撤銷；㈡被告郭碧玉應將系爭繼承登記塗銷，再由被告郭玫
    嫈、郭碧玉、郭碧貞、郭碧月塗銷系爭分割繼承登記，回復
    所有權登記為被告全體繼承人公同共有；㈢被告郭碧玉應將
    系爭房屋稅籍回復為郭建志，被告郭玫嫈、郭碧玉、郭碧貞
    、郭碧月再將系爭房屋稅籍回復為郭陳枝花。
二、被告郭碧玉及郭碧月均僅稱：請依法審酌等語。並聲明：原
    告之訴駁回。
三、被告郭玫嫈及郭碧貞則未於言詞辯論期日到場或提出書狀作
    何陳述。
四、法院的判斷
　㈠債務人所為之無償行為，有害及債權者，債權人得聲請法院
    撤銷之；債權人依前項規定聲請法院撤銷時，得並聲請命受
    益人或轉得人回復原狀，但轉得人於轉得時不知有撤銷原因
    者，不在此限；民法第244條第1項及第4項定有明文。所謂
    有害及債權，係指債務人陷於無資力之狀態而言（參照最高
    法院95年度台上字第1741號民事判決）。
　㈡原告為被告郭玫嫈之債權人，業據其提出支付命令暨確定證
    明書影本1份為證（見調解卷第21頁至第23頁），應堪認定
    。郭陳枝花於105年4月24日死亡，由郭建志及被告郭玫嫈、
    郭碧玉、郭碧貞、郭碧月等5人繼承系爭遺產，被告郭玫嫈
    與其他繼承人協議分割由郭建志獨自取得系爭遺產，再將系
    爭土地以分割繼承為原因登記給郭建志，並將系爭房屋納稅
    義務人變更為郭建志；嗣郭建志於108年12月30日死亡，由
    被告郭玫嫈、郭碧玉、郭碧貞、郭碧月等4人繼承系爭遺產
    ，嗣被告郭玫嫈、郭碧貞、郭碧月拋棄繼承，使被告郭碧玉
    以繼承為原因登記取得系爭土地，並將系爭房屋納稅義務人
    變更為被告郭碧玉等情，為被告所不爭執，復有土地登記申
    請書暨附件1份、土地登記第一類謄本暨異動索引1份、繼承
    系統表1份、戶籍謄本7份、家事事件公告資料1份可佐（見
    調解卷第77頁至第95頁、第115頁至第125頁、第127頁、第1
    29頁至第141頁、第143頁），同堪認定。
　㈢原告雖依民法第244條第1項請求撤銷系爭遺產分割協議行為
    與系爭分割繼承登記行為，然原告所提證據僅足以證明債務
    人（即被告郭玫嫈）為無償行為(即系爭遺產分割協議行為
    與系爭分割繼承登記行為)，尚無法證明被告郭玫嫈為該行
    為時已陷於無資力狀態，本院當難率認害及原告債權。從而
    ，原告請求撤銷系爭遺產分割協議行為與系爭分割繼承登記
    行為，核與民法第244條第1項規定之要件不符，洵非有據。
　㈣原告既不得請求撤銷系爭遺產分割協議行為與系爭分割繼承
    登記行為，自亦不得請求受益人及轉得人回復原狀（即被告
    郭碧玉應塗銷系爭繼承登記，再由被告郭玫嫈、郭碧玉、郭
    碧貞、郭碧月將系爭分割繼承登記塗銷，回復所有權登記為
    被告全體繼承人公同共有，被告郭碧玉應將系爭房屋稅籍回
    復為郭建志，再由被告郭玫嫈、郭碧玉、郭碧貞、郭碧月將
    系爭房屋稅籍回復為郭陳枝花）。
　㈤何況，被告郭碧玉係繼承郭建志所留權利義務而為系爭遺產
    轉得人，縱使假設原告得依民法第244條第1項規定，請求撤
    銷系爭遺產分割協議行為與系爭分割繼承登記行為，仍須被
    告郭碧玉於轉得系爭遺產時知有撤銷原因，原告始得請求被
    告郭碧玉回復原狀。茲原告未能證明被告郭碧玉於轉得系爭
    遺產時知有撤銷原因，則其依民法第244條第4項規定請求被
    告郭碧玉將系爭繼承登記塗銷、將系爭房屋稅籍回復為郭建
    志，當非有據，應予駁回。若原告未能依第244條第4項請求
    被告郭碧玉回復原狀，則其依民法第244條第1項請求撤銷上
    述法律行為（即系爭遺產分割協議行為與系爭分割繼承登記
    行為），依民法第244條第4項請求回復原狀（即被告郭玫嫈
    、郭碧玉、郭碧貞、郭碧月應塗銷系爭分割繼承登記，回復
    所有權登記為被告全體繼承人公同共有，被告郭玫嫈、郭碧
    玉、郭碧貞、郭碧月應將系爭房屋稅籍回復為郭陳枝花），
    亦難認有權利保護必要，附此敘明。
五、綜上所述，原告依民法第244條第1項及第4項規定，請求撤
    銷系爭遺產分割協議行為及系爭分割繼承登記行為，被告郭
    碧玉應將系爭繼承登記塗銷，再由被告郭玫嫈、郭碧玉、郭
    碧貞、郭碧月將系爭分割繼承登記塗銷，回復所有權登記為
    被告全體繼承人公同共有，被告郭碧玉應將系爭房屋稅籍回
    復為郭建志，再由被告郭玫嫈、郭碧玉、郭碧貞、郭碧月將
    系爭房屋稅籍回復為郭陳枝花，均為無理由，應予駁回。
六、訴訟費用負擔之依據：民事訴訟法第78條。
中　　華　　民　　國　　111 　年　　5 　　月　　26　　日
                  臺灣臺南地方法院臺南簡易庭
　　　                            法  官　陳谷鴻　　　
以上正本證明與原本無異。   
如不服本判決，應於判決送達後20日內，向本院提出上訴狀並表
明上訴理由，如於本判決宣示後送達前提起上訴者，應於判決送
達後20日內補提上訴理由書（須附繕本）。如委任律師提起上訴
者，應一併繳納上訴審裁判費。
中　　華　　民　　國　　111 　年　　6 　　月　　2 　　日
                                  書記官  呂伊謦　　
【附表】
遺產    ⒈臺南市○○區○○段000000000地號土地（權利範圍：10分之1）。 ⒉臺南市○○區○○○街00巷00弄00號房屋（未辦保存登記；稅籍編號為00000000000）。    說明： ⒈郭陳枝花於105年2月24日死亡，由郭建志及被告郭玫嫈、郭碧玉、郭碧貞、郭碧月等5人繼承系爭遺產，訴外人郭建志及被告郭玫嫈、郭碧玉、郭碧貞、郭碧月於105年4月25日簽立分割繼承協議書，協議由郭建志單獨取得系爭遺產，再於105年4月28日將系爭土地以分割繼承為原因登記給郭建志（收件字號：105歸地字第031040號），並將系爭房屋納稅義務人變更為郭建志。 ⒉郭建志於108年12月30日死亡，由被告郭玫嫈、郭碧玉、郭碧貞、郭碧月等4人繼承系爭遺產，嗣被告郭玫嫈、郭碧貞、郭碧月拋棄繼承，使被告郭碧玉於109年5月8日以繼承為原因登記取得系爭土地，並將系爭房屋納稅義務人變更為被告郭碧玉。